臺灣高雄地方法院民事判決　九十年度續字第二號
　　請　求　人　丁○○○
　　訴訟代理人　丙○○
　　相　對　人　甲○
　　訴訟代理人　戊○○
　　　　　　　　乙○○
右當事人間分割共有物事件（本院八十九年度訴字第二八二七號），被告於和解成立
後，請求繼續審判，本院判決如左：
    主      文
兩造共有坐落於高雄縣湖內鄉○○○段第八五八地號，面積為一三二九平方公尺之土
地准予分割。其分割之方法為：(一)如附圖三所示編號Ａ部分面積九九七平方公尺之土
地分歸原告所有；(二)如附圖三所示編號Ｂ部分面積三三二平方公尺之土地分歸被告所
有。
訴訟費用由被告負擔四分之一，餘由原告負擔。
    事實及理由
甲、程序部分：
一、按訴訟上之和解如有私法上或訴訟法上無效或得撤銷之事由存在，不問何者，當
    事人均得依民事訴訟法第三百八十條第二項請求繼續審判，而所謂有無效或得撤
    銷之原因者，在實體法上乃對構成和解內容之意思表示而言（最高法院四十三年
    臺上字第一０七五號判例參照）。又和解後繼續審判之請求，須於和解成立或知
    悉有無效或得撤銷之原因後三十日之不變期間內為之，此觀民事訴訟法第三百八
    十條第三項準用同法第五百條第一項規定自明。
二、查兩造於民國九十年七月二十五日，於本院第四法庭成立和解（詳附件一和解筆
    錄），而和解方案係依高雄市路竹地政事務所九十年四月十三日法字第二二一號
    土地成果圖所示之分割方案（即附圖一），當時因該分割方案並未具體指明分割
    線之範圍（即原告所有如附圖一之木造屋是否位於被告分得之位置上），本院乃
    電詢地政人員，經答覆得知該分割線係直線，而附圖一所示之木造屋係位於被告
    分得之土地上（此部分未製作電話記錄），基此認知下，兩造乃成立和解，原告
    同意拆除其所有之木造屋。嗣原告於九十年八月二十九日具狀表示：『依和解筆
    錄所示之分割方案，並非地政人員所製作之分割方案，法院應誤會地政人員之意
    思』等語，本院乃函請高雄縣路竹地政事務所確定分割線之範圍，經該事務所於
    九十年九月十一日以路地所二字第七六一三號函示：『紅色虛線為共有物之分割
    線』（詳附圖二，即分割線係沿原告所有木造屋而作，木造屋仍位於原告分得之
    為土地上，分割線並非直線）等情，有該和解筆錄、分割方案圖、陳情狀及地政
    機關函在卷可稽，復為兩造所不爭執，堪信為真實。準此，因兩造均誤以為分割
    線係直線，顯見本院九十年七月二十五日製作之和解筆錄係基於兩造錯誤之認知
    下所為，而錯誤之意思表示，依民法第八十八條第一項之規定，表意人可撤銷該
    意思表示，是依首揭說明，被告自依民事訴訟法第三百八十條第二項請求繼續審
    判。
三、又本院獲知分割方案錯誤後，乃將如附圖二所示之分割圖寄予兩造，並擇定於九
    十年九月二十七日在本院進行協調，而該通知連同分割圖並於九十年九月二十日
    經被告收受，被告並於九十年九月二十七日具狀表示：『如採原彎曲線分割，會
    嚴重壓縮被告權益，故提議以直線分割，並另提出分割方案圖』，有該送達證書
    可稽及被告書狀（含方割方案圖及照片）。嗣因颱風之故，本院另於九十年十月
    十八日通知二造至本院協調，並於九十年十月三十一日由書記官按確定後之分割
    線製作處分書（詳附件二處分書），並更正和解筆錄，而該處分書並於九十年十
    一月六日送達被告，有該處分書及送達證書可參。綜上所述，被告於九十年九月
    二十日收受本院寄送之分割圖時，應已知悉本院製作之和解筆錄係錯誤認知下所
    為，而其於九十年九月二十七日具狀請求本院按直線進行分割，雖該書狀內容並
    未表明請求繼續審判，但其意無非係請求本院重新分割，並提出分割方案圖，應
    認被告當時應有請求繼續審判之意思表示，且未逾越三十日之不變期間（即知悉
    後並未逾越三十日），縱被告於九十一年十一月七日始明白表示欲請求繼序審判
    （詳被告九十年十一月七日書狀），亦不影響被告已請求繼續審判之事實，是被
    告請求繼續審判係屬合法，且有理由，應予准許。從而，本院即須續行本院八十
    九年度訴字第二八二七號分割共有物事件之訴訟程序。
乙、得心證之理由：
一、本件原告經合法通知，未於最後言詞辯論期日到場，核無民事訴訟法第三百八十
    六條各款所列情形，爰依被告聲請，由其一造辯論而為判決。
二、查系爭土地為兩造所共有，其應有部分比例為：原告四分之三、被告四分之一。
    又原告於系爭土地左側、右側分別建有鐵皮屋及木造平房一棟，鐵皮屋於八十九
    年翻修，現無人居住，而木造平房呈長方形，現亦無人居住；另被告於系爭土地
    右側建一木造平房，房屋形態老舊，年久失修等情，有地籍圖、土地登記謄本及
    現場照片在卷可參，並經本院依職權會同高雄縣路竹地政事務所人員勘驗現場屬
    實，製有勘驗筆錄及複丈成果圖可稽，復為兩造所不爭執，堪信為真實。
二、按分割之方法，不能協議決定者，法院得因任何共有人之聲請，命為以原物分配
    於各共有人或變賣共有物，以價金分配於各共有人，民法第八百二十四條第二項
    定有明文。又法院為裁判分割時，應顧及公平、當事人之聲明、應有部分之比例
    與實際是否相當、共有物之客觀情狀、性質、價格與經濟價值、共有利益、各共
    有人之主觀因素及使用現狀、利害關係等因素為綜合判斷。爰審酌如附圖三所示
    之分割方案，該方割線係直線，分割後被告分得之土地係呈長方形，另原告分得
    之土地則呈三角形，均非不規則狀，利於兩造使用，雖分割結果，原告須拆除其
    所有木造平房之一部分，惟依現場照片所示，該木造平房已成老舊，且目前無人
    居住，而原告之前於本院八十九年度訴字第二八二七號言詞辯論程序中，已表明
    願意拆除該木造平房（詳本院九十年七月二十五日言詞辯論筆錄），顯見拆除木
    造平房一部，對原告並無不利。綜上，本院認如附圖三所示之方割方案，尚符兩
    造利益。
三、又各共有人，除因物之使用目的不能分割或訂有不能分割之契約者外，得隨時請
    求分割共有物，此從民法第八百二十三條第一項規定觀之甚明，本件兩造就系爭
    土地既無上述不能分割之限制，則原告本於共有人之資格，請求分割，即屬正當
    ，本院並因而准如以主文所示之分割方案為分割。
四、因本件被告請求繼續審判為有理由，則本院於九十年七月二十五日製作之和解筆
    錄、於九十年十月三十一日製作之書記官處分書，應溯及於和解成立時失其效力
    ，即本院八十九年度訴字第二八二七號分割共有物事件，並未因和解而終結，嗣
    後當事人兩造均不受該和解之拘束。又本院經續行原來訴訟程序，而酌定如主文
    所示之分割方案，是如本判決因當事人未上訴而確定，則土地登記機關應按本判
    決所示之分割方案進行分割登記，之前按和解筆錄、處分書所為之分割登記應已
    失其效力，附此敘明。
五、本件原告之訴為有理由，依民事訴訟法第三百八十五條第一項前段、第七十八條
    、第八十一條第二款，判決如主文。
中　　　華　　　民　　　國　　九十一　　年　　　四　　　月　　 十五　　 日
                              臺灣高雄地方法院民事第一庭
~B法　　　官　方百正
右為正本係照原本作成。
如不服本判決，應於送達後廿日內，向本院提出上訴狀並表明上訴理由，如於本
判決宣示後送達前提起上訴者，應於判決送達後十日內補提上訴理由書（須附繕本）。
中　　　華　　　民　　　國　　九十一　　年　　　四　　　月　　 十五　　 日
~B法院書記官　蔡雅萍
